【裁判字號】    97,訴,1645
【裁判日期】    980218
【裁判案由】    請求解除買賣契約
【裁判全文】
臺灣臺南地方法院民事判決              97年度訴字第1645號
原      告  丁○○
訴訟代理人  丙○○
                        10
被      告  庚○○○
兼  上一人
訴訟代理人  己○○
被      告  甲○○
            戊○○
            乙○○
上列當事人間請求解除買賣契約事件，經本院於民國98年2月4日
言詞辯論終結，判決如下：
    主      文
原告之訴駁回。
訴訟費用由原告負擔。
    事實及理由
一、原告起訴主張：
（一）被告庚○○○與其兒子被告己○○意圖就被告庚○○○所
      有坐落台南縣山上鄉○○段94、95地號土地（下稱系爭土
      地），以不當之高價出售得利，串通被告楊正勳、甲○○
      擔任說客，於民國97年10月13日誘說原告，以公告現值新
      台幣（下同）千萬元以上之系爭土地只以800萬元廉價出
      售之詞，使無經驗之原告誤信為真，草率答應承買，帶到
      土地代書被告乙○○處，經其訂立買賣契約書（下稱系爭
      買賣契約）後，同往被告庚○○○處所，經其親自按拇印
      ，當場由原告交給被告第一次價款150萬元（同時看見己○○接款後即時分給甲○○75萬元，又付給楊正勳若干元
      ，覺得內情不妙）。
（二）依據系爭買賣契約之記載，第二期價款300萬元係預定向
      農會貸款充付，第三期價款100萬元，尾款250萬元，均未
      記載付款日期。原告為辦理農會貸款，前往山上鄉農會查
      詢結果，據主辦人員告以：如非農會會員不能貸款，原告
      住在台南，非住當地為農，無法加入農會，即無從辦理貸
      款云云。更據當地人士吐露：此地所有權人欠繳農會抵押
      債務無法清償，現已開價350萬元出售，以便清還云云。
      原告竟以800萬元高價承買，未免過分，顯然被騙受損，
      經請領土地登記謄本發現：原土地所有權人於81年間向山
      上鄉農會借款設定最高限額390萬元抵押權（可知此地時
      價不高），其實借部分償還後現有債務似不超過300萬元
      。更不可思議者，處理買賣契約代辦移轉登記之被告乙○○為何能於97年10月13日辦理契約後只過一天內取得農地
      移轉納稅（或免稅）證明書，97年10月15日完成移轉登記
      。其未經買方繳清二、三、四期價款前，提早登記，莫非
      欲早催收高價額款以便分贓得利為目的而已，所訂買賣契
      約之內容，確有隱藏幾多瑕疵，其效力及責任問題，值得
      推究。
（三）按本件買賣，賣方未忠實告明相當之時價，僅憑公告現值
      之不當高價，引誘無社會經驗之買方輕率答應以不相當之
      價款承購，顯失公平，買方自得依民法第74條之規定予以
      撤銷契約。又賣方及其代辦登記之代書不告明買賣標的上
      有390萬元之抵押權設定登記而有未清償之債務，有此瑕
      疵致無法為無瑕疵物之給付。另一方面買方因非在地耕農
      ，無法加入農會，致無法辦理貸款，致無從給付買賣價款
      ，依民法第246條之規定，所訂契約應屬無效。原告於發
      覺買賣不公平及有瑕疵後，隨即通知各被告聲明撤銷買賣
      契約，請求退還所付價款150萬元未果，即向台南市安平
      區調解委員會申請調解，對造庚○○○亦為請求付足買賣
      價款向同會請求調解。於97年11月19日調解期日，雙方同
      意解除系爭買賣契約，惟因買方要求退還所付150萬元，
      賣方只答應退還75萬元，因調解不成立，不得不向鈞院提
      起本訴。按契約解除時當事人雙方應有回復原狀之義務，
      民法第259條定有明文，被告等均參與買賣行為並各有分
      得價款，是共同行為人，依民法第185條之規定，應負連
      帶責任。
（四）被告庚○○○領有精障手冊係精障人士，無意思能力，無
      行為能力，需經法院認可選定監護人後始可為法律行為。
      被告等人未經此項程序，竟將庚○○○之財產出售，其參
      與買賣之人自應負連帶法律責任，系爭買賣契約應屬無效
      ，應予撤銷解除系爭買賣契約。
（五）並聲明：被告等應於系爭土地辦理回復所有權登記之同時
      ，連帶給付原告150萬元及自訴狀送達翌日起至清償日止
      ，按週年利率百分之5計算之利息
二、被告方面：
（一）被告庚○○○、己○○部分：被告並沒有欺騙原告，系爭
      土地的公告現值有1千1百多萬元，而且原告簽約之前有先
      看過現場，是原告毀約不想繳納後續價金。簽約當天被告
      庚○○○有在場，當時被告庚○○○意識很清楚等語，資
      為抗辯。並聲明：原告之訴駁回。
（二）被告甲○○部分：我只是介紹買賣雙方認識而已等語，資
      為抗辯。並聲明：原告之訴駁回。
（三）被告戊○○部分：我是己○○的朋友，我只是問甲○○有
      無朋友要買己○○的土地，其他的我並不清楚等語，資為
      抗辯。並聲明：原告之訴駁回。
（四）被告乙○○部分：
（１）97年10月12日星期日晚上，原告之母親、阿姨及甲○○到
      被告住處找被告，請被告幫忙查詢系爭土地之產權，他們
      告訴被告系爭土地已在山上鄉農會貸款。
（２）97年10月13日星期一，被告至台南地政查詢系爭土地之登
      記簿謄本及地籍圖，並通知甲○○前來查看，然後甲○○
      聯絡原告之母親前來被告事務所查看產權，被告告訴他只
      有山上鄉農會之抵押貸款，無二胎，公告現值為11,237,4
      79元。甲○○與原告之母親商量後，就決定要去賣方住處
      簽約，於是原告之母親就回去拿150萬元，半小時後，原
      告及其母親領了150萬元至被告事務所，並一起乘坐甲○○之車去簽約，一路上，原告及其母親都非常高興，還計
      畫將來要在哪塊土地上耕作及養老。到賣方住處簽約，首
      先雙方將付款方式談妥後，被告就將土地標示、付款方式
      、負擔費用一一寫在買賣契約書上，並再復誦一次給雙方
      確認，雙方同意後簽名認章，由於庚○○○不識字，於是
      被告要求賣方蓋指印，並由己○○及戊○○當見證人，當
      場由買方支付150萬元給賣方，賣方也把過戶一切資料交
      出來。
（３）97年10月14日被告開始詢問銀行，詢問結果只有山上鄉農
      會願意貸款，但要加入會員始可貸款。10月15日申報增值
      稅，領到稅單後，為了要給買方爭取貸款的時間及會員資
      格，於是就先辦理過戶手續以利貸款順利進行。原先簽約
      時口頭上預定10月21日付第二期款項，原告之母親及阿姨
      於10月21日早上到被告事務所說不要買了，被告告訴他，
      產權已經辦過戶好了，怎麼辦？原告說願意損失75萬元，
      過戶產權還給賣方之一切費用，原告願意負擔。於是下午
      被告去找原告，請原告去申請印鑑證明把產權過戶還給賣
      方，但是原告不肯，說一切交由安平區李文正議員處理。
      隔天甲○○聯絡被告至李議員服務處協調，當場李議員告
      訴原告現在買賣已經成立了，不買是你的錯，只能拜託甲○○向賣方拜託他們多少退一些錢，並且去申請印鑑證明
      給代書，把產權過戶歸還賣方，當場原告也答應了，但隔
      天又反悔了。經過數天，又協調第二次，也沒有成功。被
      告經由賣方同意，寫存證信函給買方催告支付第二、三期
      款。然後又到安平區公所調解委員會申請調解，11月19日
      調解當天原告要求退還簽約金150萬元，調解因而未成立
      等語，資為抗辯。並聲明：原告之訴駁回。
三、兩造不爭執之事實：
（一）被告庚○○○欲出售其所有系爭土地，被告庚○○○之子
      己○○請其友人戊○○幫忙尋找買主，戊○○則請其友人
      甲○○幫忙尋找買主。97年10月12日晚上，原告之母親、
      阿姨及甲○○至代書乙○○處，請乙○○幫忙查詢系爭土
      地之產權。97年10月13日乙○○申請系爭土地之登記簿謄
      本及地籍圖後，通知甲○○前來查看，甲○○即聯絡原告
      之母親至乙○○處查看，乙○○告訴甲○○及原告之母親
      ，系爭土地只有山上鄉農會之抵押貸款，無二胎貸款，公
      告現值總計11,237,479元，原告之母親表示曾至現場看過
      系爭土地。甲○○與原告之母親商量後，決定要去賣方住
      處簽約，原告之母親即回去拿錢，半小時後，原告及其母
      親領了150萬元至乙○○之事務所，隨後由甲○○開車載
      原告、原告之母親、乙○○至被告庚○○○住處簽約。在
      被告庚○○○住處，原告與被告己○○談妥付款方式後，
      乙○○即將土地標示、付款方式、負擔費用一一寫在買賣
      契約書上，雙方同意後，即於系爭買賣契約書上簽名蓋章
      ，由於被告庚○○○不識字，乙○○即要求被告庚○○○
      按指印，並由己○○及戊○○於系爭買賣契約書上簽名當
      見證人，原告並當場交付150萬元給被告庚○○○。
（二）系爭買賣契約約定，系爭土地總價款800萬元，簽約款150
      萬元於97年10月13日簽約當天交付，完稅款100萬元於土
      地增值稅、契稅稅單核下後，經地政士通知3日內交付，
      尾款250萬元，餘300萬元則由原告貸款給付。
（三）系爭土地現設定最高限額抵押權390萬元予台南縣山上鄉
      農會，公告現值總計11,237,479元。
（四）系爭土地已於97年10月15日辦理所有權移轉登記予原告。
四、得心證之理由：
    本案爭執之關鍵在於：被告是否乘原告急迫、輕率、無經驗
    與原告簽訂系爭買賣契約？兩造有無合意解除系爭買賣契約
    ？系爭買賣契約是否因原告未辦妥銀行貸款而無效？原告得
    否依侵權行為之規定請求被告回復原狀？被告庚○○○簽訂
    系爭買賣契約時，有無意思能力？經查，
（一）法院依民法第74條第1項之規定減輕給付，不僅須行為人
      有利用他人之急迫、輕率，或無經驗，而為法律行為之主
      觀情事，並須該法律行為，有使他人為財產上之給付，或
      為給付之約定，依當時情形顯失公平之客觀事實，始得因
      利害關係人之聲請為之（最高法院82年度台上字第496號
      判決參照）。原告雖主張被告係利用其急迫、輕率，或無
      經驗與其簽訂系爭買賣契約，然為被告所否認，則原告就
      上開有利於己之事實，自應負舉證責任，惟原告並未舉證
      以實其說，其上開主張，已難採信。況原告自承其與被告
      庚○○○簽訂系爭買賣契約之前，原告之母親曾至現場看
      過系爭土地，簽約當日亦先看過系爭土地之土地登記謄本
      及地籍圖後，始與其母親至被告庚○○○處簽約，可見原
      告於簽約之前，對系爭土地已有相當之了解，且買賣過程
      均由其母親陪同參與，自難認原告係於急迫、輕率，或無
      經驗之情況下與被告庚○○○簽訂系爭買賣契約。原告依
      民法第74條第1項之規定，請求撤銷其購買系爭土地之法
      律行為，自屬無據。
（二）原告雖主張其與被告庚○○○已於97年11月19日調解期日
      合意解除系爭買賣契約云云，惟查，原告於本院審理時自
      承：（兩造有無在97年11月19日調解時表示要解除買賣契
      約？）當時被告有表示要還我們75萬元並解除買賣契約，
      但是我們不同意，所以當天並沒有解除買賣契約等語（98
      年1月7日言詞辯論筆錄），足見原告與被告庚○○○於97
      年11月19日調解期日並未合意解除系爭買賣契約。原告以
      其與被告庚○○○已於97年11月19日調解期日合意解除系
      爭買賣契約，請求被告庚○○○回復原狀，亦屬無據。
（三）原告雖主張因其非在地耕農，無法加入山上鄉農會會員，
      無法辦理貸款，致無從給付買賣價款，依民法第246條之
      規定，系爭買賣契約應屬無效云云。惟查，代書乙○○於
      本院審理時表示：系爭土地可以辦理銀行貸款；系爭土地
      已移轉登記於原告名下，如果原告加入山上鄉農會會員2
      個月還是可以辦貸款等語（98年1月7日言詞辯論筆錄），
      可見原告並非無法以系爭土地辦理銀行貸款，更何況原告
      欲向金融機構辦理貸款以抵付部分價金，本須自行負責辦
      妥貸款，自不能以無法辦妥貸款，致無從給付買賣價款為
      由，主張系爭買賣契約無效。原告主張系爭土地無法辦理
      銀行貸款，依民法第246條之規定，系爭買賣契約應屬無
      效云云，自不足採。
（四）原告另主張被告等均參與買賣行為並各有分得價款，是共
      同行為人，依民法第185條之規定，應負連帶責任云云，
      惟查，原告並未舉證證明被告等人有何侵權行為之事實，
      則其依侵權行為之法律關係，請求被告應回復原狀云云，
      為無理由。
（五）按對於心神喪失或精神耗弱致不能處理自己事務者，法院
      得因本人、配偶或最近親屬二人之聲請，宣告禁治產。禁
      治產人，無行為能力。無行為能力人之意思表示，無效；
      雖非無行為能力人，而其意思表示，係在無意識或精神錯
      亂中所為者亦同，民法第14條第1項、第15條、第75條定
      有明文。上訴人提出之證明書，雖證明被上訴人於54年間
      曾患有精神病症，但不能證明被上訴人於和解時，係無意
      識或有精神錯亂之情形，且被上訴人又未受禁治產之宣告
      ，難認和解有無效之原因（最高法院58年台上字第3653號
      判例參照）。原告主張被告庚○○○係精障人士，其簽訂
      系爭買賣契約時，並無意思能力云云，被告雖不否認庚○○○領有精神障礙之殘障手冊，然否認被告庚○○○簽訂
      系爭買賣契約時，並無意思能力。經查，被告庚○○○並
      未經法院依上開規定為禁治產之宣告，有本院民事紀錄科
      查詢表在卷可稽，而原告又未舉證證明被告庚○○○簽訂
      系爭買賣契約時，係無意識或有精神錯亂之情形，則原告
      主張被告庚○○○簽訂系爭買賣契約時，並無意思能力云
      云，自不足採。
五、綜上所述，原告就被告係乘原告急迫、輕率、無經驗與原告
    簽訂系爭買賣契約；被告庚○○○簽訂系爭買賣契約時，並
    無意思能力；系爭買賣契約已合法解除等事實，並無法舉證
    證明，則原告以被告係乘原告急迫、輕率、無經驗與原告簽
    訂系爭買賣契約；被告庚○○○簽訂系爭買賣契約時，並無
    意思能力；系爭買賣契約已合法解除為由，請求被告等應就
    系爭土地辦理回復所有權登記之同時，連帶給付原告150萬
    元及自起訴狀送達翌日起至清償日止，按週年利率百分之5
    計算之利息，為無理由，應予駁回。
六、兩造其餘之主張及提出之攻擊防禦方法，均不影響本院所為
    之前開判斷，自無再予一一審論之必要，附此敘明。
七、訴訟費用負擔之依據：民事訴訟法第78條。
中    華    民    國    98    年     2    月    18    日
                  民事第一庭    法  官  蘇正賢
以上正本係照原本作成
如對本判決上訴，須於判決送達後20日內向本院提出上訴狀
中    華    民    國    98    年     2    月    18    日
                                書記官  陳美萍


司法院資訊處製作；財團法人民間司法改革基金會備份。
